臺灣宜蘭地方法院民事判決　　　　　　　　　　　　　九十三年度重訴字第四五號
　　原　　　告　甲○○
　　被　　　告　行政院國軍退除役官兵輔委員會宜蘭縣榮民服務處（張裕智遺產管
　　　　　　　　理人）
　　法定代理人　丁○
　　訴訟代理人　丙○○
當事人間返還合夥出資事件，本院於九十三年十二月十日言詞辯論終結，判決如左：
    主  文
原告之訴及假執行之聲請均駁回。
訴訟費用由原告負擔。
    事實及理由
一、本件原告原係依照隱名合夥契約關係而為請求，嗣經本院審理時予以闡明，原告
    改以合資購買土地之契約關係請求，其請求之基礎事實仍屬同一，依照民事訴訟
    法第二百五十五條第一項第二款規定，自應准許，合先敘明。
二、原告起訴主張：原告前於民國六十二年間與張裕智合資購買坐落台中縣潭子鄉○
    ○○段一九一之一四、一九一之二六、一九一之二七、一九一之二八、一九一之
    二九、一九一之三０、一九一之三一地號共七筆土地（以下簡稱系爭土地），系
    爭土地係以總價新台幣（下同）三十六萬元購得，由原告出資二十萬元，張裕智
    出資十六萬元，原告並與張裕智約定按上開出資比例就系爭土地辦理所有權應有
    部分之移轉登記事宜，嗣因張裕智精神狀態不佳無法履行前開約定，待張裕智精
    神狀態回復後，原告最後一次於七十三年三月二十日曾再次要求張裕智履約，張
    裕智亦表示將盡快辦理，然張裕智後來之精神狀況再次發生異常，並於七十八年
    間因車禍身亡，而未能履約，被告依法擔任張裕智之遺產管理人，爰依據合資購
    買系爭土地之契約關係，請求被告按出資比例就系爭土地辦理所有權移轉登記事
    宜等語。並聲明：（一）被告應將系爭土地之所有權應有部分三十六分之二十辦
    理移轉登記予原告；（二）願供擔保，請准宣告假執行。
三、被告則以：原告雖曾交付張裕智二十萬元，然其僅成立消費借貸契約關係，原告
    與張裕智之間就系爭土地並未成立共同合資購買之契約關係，此部分應由原告予
    以證明。即便原告與張裕智之間有合資購買系爭土地之契約，然原告純以出資二
    十萬元即主張應就系爭土地辦理所有權應有部分三十六之二十之移轉登記，顯無
    理由。況系爭土地係張裕智於六十三年一月十六日購得並完成所有權移轉登記，
    原告遲至九十三年五月始具狀起訴，顯逾十五年之消滅時效，被告得拒絕履行，
    縱使原告曾於七十三年三月二十日向張裕智請求而發生時效中斷，然自該時起算
    至原告起訴為止，亦已超過十五年之消滅時效，被告仍得拒絕履行等語，資為抗
    辯。並聲明：原告之訴及假執行之聲請均駁回。
四、兩造不爭執之事實：
（一）系爭土地於六十三年一月十六日因買賣之原因而登記為張裕智所有，張裕智於
      七十八年間因車禍死亡，目前由被告擔任張裕智遺產管理人。
（二）原告曾於六十二年十月間交付張裕智二十萬元。
五、得心證之理由：
    經兩造同意後，本件爭點整理如下述項目：（一）原告與張裕智之間，就系爭土
    地是否成立共同出資購買之契約關係？（二）如有前述契約關係存在，原告得否
    請求就系爭土地辦理所有權應有部分三十六分之二十之移轉登記？以下即分別予
    以說明：
（一）原告與張裕智之間，就系爭土地是否成立共同出資購買之契約關係？
  １  按當事人主張有利於己之事實者，就其事實有舉證之責任，民事訴訟法第二百
      七十七條定有明文。系爭土地係登記於張裕智名下，並由被告擔任遺產管理人
      ，原告既主張其與張裕智於六十二年間有合意成立共同出資購買系爭土地之契
      約關係，依照前述舉證責任分配原則，自應由原告對此事實負舉證之責。次按
      當事人互相表示意思一致者，無論其為明示或默示，契約即為成立。當事人對
      於必要之點，意思一致，而對於非必要之點，未經表示意思者，推定其契約為
      成立，關於該非必要之點，當事人意思不一致時，法院應依其事件之性質定之
      ，民法第一百五十三條亦有明文規定。本件原告所主張之合資購買契約，並非
      現行民法債編有明文規範之有名契約，而屬於無名契約，則該合資購買契約之
      必要之點，是否經由原告與張裕智互相意思表示一致而合意成立，尤應由原告
      對此負舉證之責。
  ２  查原告雖提出借條影本、署名張裕智陳稱：「金城兄：已購得潭子土地共七筆
      各二分之一以後再過戶。寄上權狀影本供參」之便條紙影本、原告向張裕智請
      求還款或過戶系爭土地所有權之信函、原告寄送委託書之信函、原告寫給張裕
      智之鼓勵信函各乙份為證。然上開借條及便條紙僅係影本，而以私文書為證據
      方法，除僅因文書之效力或解釋有爭執者，得提出繕本外，概應提出其原本，
      為民事訴訟法第三百五十二條第二項所明定（最高法院八十三年度台上字第二
      六五九號判決意旨參照）。故當事人提出之私文書，必先證其真正，始有形式
      之證據力。如以該文書內容為證明方法者，尤應提出原本，不得僅以繕本或影
      本為證（最高法院九十二年度台上字第七四三號判決意旨參照）。被告既否認
      上開借條影本及便條紙影本內容之真正，原告亦無法提出原本以資證明，則該
      借條影本及便條紙影本自不得作為證據使用。其餘原告所書寫之前述信函，原
      告雖陳稱係在張裕智之遺物中所發現，然其均係原告所書寫，而非張裕智所書
      寫，該信函所提及之內容，是否已經張裕智同意，無從判斷，亦無法據此而為
      有利於原告之認定。
  ３  原告另提出張裕智死亡當年繳納地價稅之單據、原告與台中地方法院就滯納地
      價稅強制執行事件之往返文書資料、八十年後由原告代繳地價稅之單據各乙份
      為證。惟上述資料，僅能證明系爭土地地價稅之繳納及滯納地價稅之強制執行
      事件，於張裕智死亡後，係由原告予以處理相關事務之事實，至於原告係基於
      何種原因而處理前開事務，則無從認定，或有可能係基於無因管理或其他法律
      關係，尚難憑上開證據即間接證明原告與張裕智間有成立合資購買系爭土地之
      契約關係。
  ４  證人乙○○雖到庭證稱：曾經在六十三、六十四年時，聽聞張裕智提及其將退
      撫金拿去與原告共同出資購買潭子附近土地，土地總價三十六萬元，原告出資
      二十萬元之事等語。前述證言，雖可作為有利於原告之認定，然本院認為單憑
      證人乙○○根據三十年前聽聞此事之證言，即認定原告與張裕智間就系爭土地
      成立合資購買之契約關係，仍有疑義，尚須要其他證據予以佐證，但原告並未
      再進一步舉證以實其說，應認原告就此事實之舉證仍有不足。
（二）如有前述契約關係存在，原告得否請求就系爭土地辦理所有權應有部分三十六
      分之二十之移轉登記？
  １  姑不論原告對於前開契約關係存在之事實有舉證不足之情形，即便原告曾與張
      裕智達成共同出資購買系爭土地之合意，然該合資購買契約之履行內容，是否
      即如原告所言張裕智應按照出資比例辦理所有權應有部分之移轉登記，除前述
      無法採為有利於原告認定之信函以外，未見原告對此提出其他證據予以證明。
      證人乙○○之證言亦僅提及原告出資之金額而已，並未證稱張裕智有同意按照
      原告出資比例辦理所有權應有部分移轉登記予原告。從而，原告主張依據前述
      契約關係請求被告就系爭土地辦理所有權應有部分三十六分之二十之移轉登記
      云云，即無理由。
  ２  次按：請求權，因十五年間不行使而消滅。消滅時效，自請求權可行使時起算
      ，以不行為為目的之請求權，自為行為時起算。為民法第一百二十五條、第一
      百二十八條所明文。又按：消滅時效，因請求而中斷。時效因請求而中斷者，
      若於請求後六個月內不起訴，視為不中斷。亦分別為民法第一百二十九條第一
      項第一款、第一百三十條所規定。查原告於九十三年十二月十日審理時陳稱其
      與張裕智在六十二年間已合意成立合資購買土地之契約，原本約定之內容是張
      裕智應將購得之系爭土地辦理所有權移轉登記在二人名下共同所有各二分之一
      ，嗣後發現張裕智將系爭土地都登記在他個人名下後，二人有達成將來要按出
      資比例辦理過戶登記之合意，最後一次請求張裕智履行前開契約之時間是七十
      三年三月二十日等語。則原告即使在七十三年三月二十日曾經請求張裕智履行
      ，依照上述規定，亦因嗣後未於六個月內起訴請求而時效視為不中斷。本件原
      告既主張合資購買土地之契約關係成立在六十二年間，而系爭土地亦於六十三
      年一月十六日已登記過戶在張裕智名下，故原告得請求張裕智履行契約之請求
      權，從六十三年間起算至本件起訴時，早已超過十五年之消滅時效，就算從七
      十三年間起算至本件起訴時，亦已超過十五年之消滅時效。則被告主張原告之
      請求權已時效消滅，依照民法第一百四十四條第一項之規定得拒絕給付，原告
      不得請求就系爭土地辦理所有權應有部分之移轉登記等語，自屬於法有據。
  ３  至原告雖主張前述合資購買契約含有委任契約之性質，依照民法第五百五十條
      規定，張裕智於七十八年五月十八日死亡，則委任法律關係消滅，從該時起算
      至原告提起本訴，並未超過十五年之消滅時效云云。然查：契約關係如消滅或
      終止者，該契約關係自消滅或終止之後，在法律上即失其效力，契約當事人均
      無法再依據原契約關係而為請求。本件原告既係依照原契約關係而為請求，自
      係以該契約關係至今仍屬有效存在為前提，又卻主張契約關係消滅或終止而失
      其效力後始起算原契約關係請求權之消滅時效云云，顯然互為矛盾，要屬誤解
      法律規定，不足為採。
六、綜上所述，本件原告就其與張裕智之間成立共同出資購買系爭土地之契約關係之
    事實，舉證仍屬不足，且未能證明該契約之履行內容係張裕智應按照出資比例就
    系爭土地所有權應有部分三十六分之二十辦理移轉登記予原告，況原告得請求張
    裕智履行之請求權，至本件起訴時，其時效已經消滅，被告得拒絕給付，從而，
    原告依照合資購買系爭土地之契約關係提起本件訴訟，並無理由，應予駁回。其
    假執行之聲請，亦因訴之駁回而失所附麗，應併予駁回。又本件事證已臻明確，
    原告所提出之其它資料，核與本件爭點及勝敗無關，爰不一一論述，併此敘明。
七、訴訟費用負擔之依據：民事訴訟法第七十八條。
中　　　華　　　民　　　國　　九十三　　年　　 十二 　　月　　二十九　　日
                                        臺灣宜蘭地方法院民事庭
                                            法  官    林俊廷
正本係照原本作成。
如對本判決上訴，應於判決送達後廿日內向本院提出上訴狀（須附繕本）。
中　　　華　　　民　　　國　　九十三　　年　　 十二 　　月　　二十九　　日
                                            書記官    黃月雲
